最高法院刑事判決　　　　　　　　　　　　　　　八十六年度台上字第二二○七號
　　上　訴　人　乙　○
　　選任辯護人　林春鏞律師
　　上　訴　人　丙○○
　　　　　　　　甲○○
右上訴人等因竊盜案件，不服台灣高等法院台南分院中華民國八十五年一月十一日第
二審更審判決（八十三年度上更(一)字第四一七號，起訴案號：台灣雲林地方法院檢察
署八十一年度偵字第四六四七號、第四六八三號），提起上訴，本院判決如左：
    主  文
原判決撤銷，發回台灣高等法院台南分院。
    理  由
本件原判決認定上訴人乙○向雲林縣斗六市漢益營造有限公司借用該公司營業執照，
標得雲林縣政府承辦之斗南鎮大湖口溪之護岸工程，於民國八十一年六月八日簽定工
程合約書，為工程之方便，竟基於概括之犯意，意圖為自己不法之所有，與其所僱用
之施工人員即上訴人丙○○、甲○○基於共同之犯意聯絡，自八十一年六月八日起至
同年九月廿七日止，由乙○在現場連續指示丙○○、甲○○駕駛挖土機（即怪手）挖
掘竊取施工之堤岸對岸屬於黃嘉華與黃江水共有坐落斗南鎮○○段廿八之一號及黃薛
秀與黃江水共有坐落同段六七八之六號由黃明生（黃嘉華之父，黃薛秀之子）管理之
二筆土地之土方，供為護岸工程築堤之用。於八十一年九月廿七日下午五時許，經黃
嘉華之弟黃國華發覺報警至現場處理查獲，共已竊取該六筆土地如原判決附圖所示Ａ
、Ｂ、Ｃ部分面積達○‧三三○五公頃之地面土方等情。因將第一審判決撤銷，改判
論處上訴人等三人連續結夥三人以上竊盜罪刑，固非無見。
惟查：(一)、有罪判決書，關於犯罪之時間，與適用連續犯或其他法律有關之事項，均
應詳加調查後，予以明確詳實之記載，始足為適用法律之依據。又與待證事實有關之
重要證據，雖已加以調查，而其內容尚未明瞭者，即與未經調查無異，遽行判決，仍
屬應於審判期日調查之證據未予調查之違法。本件原判決認定上訴人等三人犯罪之時
間，係自八十一年六月八日起，連續至同年九月二十七日止，似以八十一年六月八日
乙○與雲林縣政府簽訂工程合約書日，為開始手實施竊盜之依據。然乙○於警訊中
，即供稱該護岸工程施工時間，係自八十一年九月二十五日起，預計於同年十二月底
完工（第四六八三號偵查卷第八頁），丙○○於八十一年九月二十七日警訊亦稱受僱
於乙○，於三天前才開始工作（同上卷第十一頁），告訴人黃明生提出之現場照片，
顯示最高拍攝日期為八十一年（西元一九九二年）九月二十七日（同上卷第十二頁）
。從而本件開始施工時間，究係何時﹖尚欠明瞭。倘係如上訴人等所稱八十一年九月
二十五日起方才施工，則關乎上訴人等能否於三日內僅使用二部挖土機即竊取廣達○
點三三○五公頃之地面土方，自有予以詳究之必要。原審未加查明，遽行判決，自難
謂為適法。(二)、有罪判決認定事實所憑之證據，須與卷內之證據資料相適合，否則即
有證據上理由矛盾之違法。原判決於理由欄二－(二)內，援引證人即斗南地政事務所測
量員陳建賢、沈宗益及斗南警察分局警備隊長馬永遠所供，為認定上訴人等三人有本
件犯行所憑之證據。然陳建賢在原審更審前調查時，係供稱：「僅有挖土機行走痕跡
，不知有無被挖之土地」（原審上訴卷(一)第八十七頁），沈宗益亦證稱：「我記得溪
底有挖土機走過之痕跡，是否在告訴人（黃明生）之土地上，不曉得」（同上卷第一
六五頁），似均無不利於上訴人等三人之供述。況陳建賢、沈宗益上開所稱看見挖土
機走過痕跡之時間，係八十一年十一月三日檢察官勘驗現場後方指示測量者（第四六
八三號偵查卷第三十五、四十四、四十六頁），而原判決理由欄二－(三)所稱斗南鎮公
所另行疏濬大湖口溪河道工程，據監工廖慶芳供證該疏濬工程係於八十一年十月十六
日開工，並證實八十一年十一月三日斗南地政事務所有派員至現場測量（一審卷第二
一三頁）。從而陳建賢、沈宗益於八十一年十一月三日至現場測量時所見挖土機行走
痕跡，係上訴人等所為﹖抑斗南鎮公所上開已施工時之挖土機痕跡﹖不無疑義。又丙
○○、甲○○在警訊中，均辯稱：依老闆乙○通知挖取，有無挖到私有土地不知（第
四六八三號偵查卷第十、十一頁），馬永遠在檢察官偵查中雖供稱：「駕怪手之司機
見我們去，就跑離現場，我們找乙○，指稱是丙○○」（第四六四七號偵查卷第四十
頁），但其於原審更審時，則為較詳盡之供述：「我帶班跟告訴人一起到現場，當時
有（下午）五點鐘左右，要下班時，有二人在現場，有一人要走，另有丙○○在現場
，我請丙○○請另外一人到分局，約半小時後，另一人再到分局」（原審上更(一)卷第
一五一頁反面），警員簡嘉助亦先後供證：「（至現場時）沒有（人逃逸），第二次
至現場，我有問丙○○那些人到那裡去，他說下班了」、「我們隊長（馬永遠）的意
思，可能誤認他們有逃掉」、「現場有丙○○在場，他恰好從車上要下來，我看時，
挖土機沒有開動，丙○○沒有逃離現場」（原審上訴卷(一)第四十九頁，上更(一)卷第一
五一頁），能否執此，為認定丙○○、甲○○二人知情而故意參與犯罪之論據﹖亦非
無疑。(三)、有罪判決，對於被告有利之證據不予採納者，應說明其理由，為刑事訴訟
法第三百十條第二款所明定，否則即有判決理由不備之違法。又此所稱之理由，係指
具體而明確之理由而言，不得僅以抽象空泛之詞，即予摒棄不採，否則即與未說明理
由之情形無異。證人賴陸海、林文章、賴景芳分別係該轄區之里長及在大湖口溪旁耕
作者，其三人於原審更審調查時，一致供證黃明生管理使用之土地，係在自然行水區
內，為河川流失地（原審上更(一)卷第八十八頁反面、第八十九頁），證人即雲林縣政
府主辦技士郭振隆到庭供稱：「工程有委託設計，要施工前有測量就有流失情形」（
同上卷第一五二頁），原審更審時，向雲林縣政府函查結果，雲林縣政府亦引據長勁
工程顧問有限公司八十二年九月十七日申復書函覆，而該申復書則載明系爭告訴人管
理使用之土地，在自然流水區域內，在八十年十二月前已為洪水自然流失之土地（原
審上更(一)卷第一七八至一八二頁）。上開有利於上訴人等三人之證據，原判決僅於理
由欄二－(四)內，以「與上開事證不符」空泛之詞，即不予採納林文章、賴陸海二人之
證言，對其餘證據及書證，則無隻字片語及何以不足採納之理由，自屬違法。上訴
人等三人之共同上訴意旨，執以指摘原判決不當，為有理由，應認仍有發回更審之原
因。
又本件係刑事訴訟法第三百七十六條第二款之案件，惟於修正刑事訴訟法施行前，原
得上訴於第三審法院，且已繫屬於法院，依刑事訴訟法施行法第五條第一項規定，仍
應依修正前之法定程序終結之，併此說明。
據上論結，應依刑事訴訟法第三百九十七條、第四百零一條，判決如主文。
中      華      民      國    八十六    年      四      月     十八     日
                              最高法院刑事第二庭
                                  審判長法官  施  文  仁
                                        法官  陳  炳  煌
                                        法官  張  淳  淙
                                        法官  洪  文  章
                                        法官  林  錦  芳
      右正本證明與原本無異
                                              書  記  官
中      華      民      國    八十六    年      四      月    二十三    日
